【裁判字號】    92,易緝,34
【裁判日期】    921029
【裁判案由】    詐欺
【裁判全文】
臺灣士林地方法院刑事判決                          九十二年度易緝字第三四號
    公  訴  人  臺灣士林地方法院檢察署檢察官
    被      告  乙○○○
右列被告因詐欺案件，經檢察官提起公訴（八十三年度偵字第一一三九八號）及併案
審理（八十四年度偵字第五七七號），本院判決如左：
    主  文
乙○○○連續意圖自己不法之所有，以詐術使人將本人之物交付，處有期徒刑柒月。
    事  實
二、乙○○○（又名吳麗卿）於民國八十一年三月間召集民間互助會一組，每會新台
    幣（下同）一萬元，會期自八十一年四月一日起至八十四年四月一日止，連會首
    共計三十八會。底標一千六百元，採內標方式，每月一日開標，開標地點為台北
    市○○○路三○三巷三十七號二樓。乙○○○因遭人倒會周轉困難，竟意圖為自
    己不法所有，並基於概括犯意，自八十三年八月一日起至八十三年十月一日止，
    連續三次在上開地點，利用會員並未全部親自參與投標之機會，及未經曾美珠（
    已更名為丁○○）、蔡李娥、曾煥金、黃徐美媚、張楊秀碧、陳劉李愛（有二會
    ）、溫金龍、柯黃碧等八人九個活會之中不詳三人之同意，以記載標息填寫標單
    （未載姓名）方式冒標，嗣再分別向前述活會會員謊稱其他人名義以利息二千元
    得標，共計詐取活會會員金額二十一萬六千元（詳如附表所示）。另乙○○○又
    承前概括犯意，明知身體不適欠缺醫療費用及倒會要逃亡躲債，已無償債能力，
    先於同年十月初某日，向友人丙○○（業經檢察官不起訴處分確定）借得發票人
    為丙○○擔任負責人之龍達裝訂有限公司支票存款帳號一一四一─八三五─三，
    發票日為八十四年一月三日，付款人為陽明山信用合作社社中分社（現已改為陽
    信商業銀行社中分行），票號ＪＤ0000000號，面額為十五萬元之支票一
    張，而於八十三年十月三日，以急用為由，隱瞞其無償債能力之事實，持向鄰居
    甲○○○借貸同額現款，並言明二個月後清償，致使甲○○○陷於錯誤而交付現
    金十五萬元，迨吳女屆期提示，因丙○○之該帳戶係屬拒絕往來戶而退票，乙○○○並逃逸不知去向，始知受騙。另乙○○○於同年十一月停標並逃逸後，經會
    員丁○○詢問其他會員後始知受騙。
二、案經甲○○○及丁○○訴由台灣士林地方法院檢察署檢察官偵查起訴及併案審理
    。
    理  由
一、訊據被告乙○○○於本院審理時坦承於上揭時地，未經丁○○、蔡李娥、曾煥金
    、黃徐美媚、張楊秀碧、陳劉李愛（有二會）、溫金龍、柯黃碧等八人之中不詳
    三人之同意，以填寫標息方式，向互助會會員謊稱其中三人已得標，詐取會款；
    並承認於八十三年十月三日有持丙○○之前述支票一張，以急用為由，向告訴人
    甲○○○調借十五萬現金，並承認調現的目的是為了倒會要跑路及醫病之用等事
    實。核與被害人甲○○○、丁○○、陳劉李愛、柯黃碧等人於偵查向檢察官所為
    之陳述相符。另與證人丙○○於本院結證稱被告確有向其借用前述一張面額十五
    萬之支票向他人調借現金等語相符。此外，並有前述支票及退票理由單各一紙及
    前述互助會單影本乙紙附卷可參。被告雖另辯稱其向丙○○借票時不知道丙○○
    之支票已經拒絕往來，並未詐欺等語，惟查被告於偵查及本院自承持該遠期支票
    向甲○○○調借現款之時，已因倒會要跑路又缺醫藥費用，足見被告當時已無支
    付能力，其隱瞞其償債能力而未告知被害人甲○○○並言明二個月清償，致使甲○○○陷於錯誤而交付十五萬元借款，其有意圖為自己不法所有之意圖及施用詐
    術使人陷於錯誤之行為至為明顯，所辯不足採信。另被告僅供稱係自八十三年五
    、六月間起冒標三次及標息約二千元，且與告訴人皆未能提出載明各次冒標時間
    及標息之證據以供本院調查，致本院無從確認被告實際冒標之日期及標息，惟依
    「罪疑唯輕」原則，以最有利被告之計算方式由倒會之日起向前推算（不含倒會
    當期），應認冒標日期自八十三年八月一日起至八十三年十月一日止，冒標標息
    為二千元，是被告因冒標所詐得之款項共二十一萬六千元（計算式詳見附表）。
    綜上所述，應認本件事證明確，被告犯行足以認定，應依法論科。
二、核被告所為，係犯刑法第三百三十九條第一項詐欺取財罪。被告每次冒標犯行，
    均以一詐欺行為向八位會員詐財，係以一行為觸犯數個相同罪名，為想像競合犯
    ，應依刑法第五十五條之規定，從一罪處斷。被告三次冒標及一次以支票調現之
    詐欺犯行，時間緊接，所犯構成要件相同，顯係基於概括犯意為之，為連續犯，
    應論以一罪並加重其刑。被告於八十三年五、六月間已明知其遭人倒會財務出問
    題無法周轉，連續詐標三次會款之詐欺犯行，雖未為起訴書所記載，然與詐騙甲○○○十五萬元前揭起訴部分具有連續犯關係，為起訴效力所及，本院自應併予
    審理，附此敘明。爰審酌被告並無前科紀錄，犯後亦坦承犯行，惟其為一己私利
    ，詐騙鄰居好友，且未與被害人和解等一切情狀，量處如主文所示之刑。
三、另按民間互助會之標單，依習慣須填寫一定之金額及會員之姓名或其代號，始足
    以表示係某會員制作之標單。如僅在標單上填寫金額，而未書寫標會者之姓名或
    其代號者，從該標形式上觀之；僅足以表示標會者所欲投標之金額，尚不足以表
    示標會者名義之證明，亦即並無冒用他人名義可言，尚難論以偽造準私文書罪（
    九十年台上字第二五七五號判決參照）。因此，公訴人認被告上述填寫標息標得
    會款部分另犯刑法第二百十六條之行使第二百二十條、第二百十條偽造準私文書
    罪，其法律見解尚有違誤，惟公訴人認此部分與前揭有罪部分，有牽連犯之裁判
    上一罪關係，爰不另為無罪之諭知，併此說明。
四、另起訴意旨以被告於八十三年九月八日持丙○○簽發發票日為八十三年十一月九
    日，支票號碼為ＪＤ0000000號，付款人為陽信商業銀行社中分行之面額
    十萬元支票乙紙，向告訴人甲○○○調現部分亦涉詐欺罪嫌云云；被告辯稱該支
    票係丙○○缺錢委由被告向甲○○○調現，被告當時並不知該票已拒絕往來等語
    。經查：證人丙○○於本院結證稱上開支票確係委託被告調現而簽發（見九十二
    年十月十五日審理筆錄第八頁），足證被告向告訴人甲○○○調借本件現金，係
    為丙○○為之，並非為自己利益而調現；另證人丙○○所簽發前述公司支票帳戶
    ，早於八十三年一月十九日即拒絕往來，此有陽信商業銀行社中分行九十二年十
    月三日第九二○○七○號函附卷可參；而且證人丙○○除於前述時間交付被告前
    述二張支票之外，另於前開期間前後仍然使用已拒絕往來之支票八張，亦有該銀
    行九十二年十月三日九二○○七一號函附卷可查；參以被告雖持二張支票向甲○○○調現，但前後相距一個月，而且替丙○○調現在前，自用在後；衡情論理，
    若其明知丙○○之支票已拒絕往來，而且被告本人當時已倒會及欠缺醫藥費用而
    無支付能力，其既非為自己調現，應無持丙○○拒往支票替丙○○向他人調現之
    理，是證人證稱交付支票時有告知已拒絕往來之事乙節為不足採，被告所辯不知
    拒絕往來乙節，應可採信。是此部分不能證明被告犯罪；此外，復查無其他積極
    證據足資認定被告有詐欺犯行，惟公訴意旨認此部分與前述有罪部分有連續犯之
    裁判上一罪關係，爰不另為無罪之諭知，併此敘明。
據上論斷，應依刑事訴訟法第二百九十九條第一項前段、刑法第五十六條、第三百三
十九條第一項、第五十五條，罰金罰鍰提高標準條例第一條前段，判決如主文。
本案經檢察官鄭世揚到庭執行職務
中        華        民        國    九十二    年    十    月    二十九  日
            臺灣士林地方法院刑事第七庭
                                          審判長法  官  王  梅  英
                                                法  官  劉  秉  鑫
                                                法  官  李  建  忠
右正本證明與原本無異。
如不服本判決，應於判決送達後十日內，向本院提出上訴狀。
                                                書記官  曾  韻  蒔
中      華      民      國      九十二      年      十    月     三十   日
附錄本案論罪科刑法條全文：
刑法第三百三十九條第一項：
  意圖為自己或第三人不法之所有，以詐術使人將本人或第三人之物交付者，處五年
  以下有期徒刑、拘役或科或併科一千元以下罰金。
附表
┌──┬──────┬──────┬────┬─────────────┐
│編號│ 得標日期   │  標      息│受詐欺活│  詐  得  金  額          │
│    │            │（單位：元）│會人數  │（標金─標息）ｘ活會人數  │
│    │            │            │        │（須扣除會首及死會數即停標│
│    │            │            │        │時應有之活會數加冒標人數）│
├──┼──────┼──────┼────┼─────────────┤
│ 一 │ 83.08.01   │       2000 │   九人 │ 8000×9 =72000           │
├──┼──────┼──────┼────┼─────────────┤
│ 二 │ 83.09.01   │       2000 │   九人 │ 8000×9 =72000           │
├──┼──────┼──────┼────┼─────────────┤
│ 三 │ 83.10.01   │       2000 │   九人 │ 8000×9 =72000           │
├──┴──────┴──────┴────┴─────────────┤
│合計本會詐得金額：新臺幣貳拾壹萬陸仟元                                │
└───────────────────────────────────┘


司法院資訊處製作；財團法人民間司法改革基金會備份。
